最高法院刑事判決　　　　　　一○○年度台上字第四五一八號
上　訴　人　台灣高等法院花蓮分院檢察署檢察官　
被　　　告　0000-0000.
　　　　　　0000-0000.
上列上訴人因被告等妨害性自主案件，不服台灣高等法院花蓮分
院中華民國九十九年四月二十九日第二審判決（九十九年度上訴
字第二二號，起訴案號：台灣台東地方法院檢察署九十七年度偵
字第八三三、八三四號），提起上訴，本院判決如下：
    主  文
原判決撤銷，發回台灣高等法院花蓮分院。
    理  由
本件原判決以公訴意旨略稱：被告0000-0000A（下稱Ａ男）為被
害人甲女（姓名、年籍詳卷）之繼父、被告0000-0000B（下稱Ｂ
男）為甲女同母異父之長兄（Ａ男、Ｂ男之姓名、年籍均詳卷）
，違反未滿十四歲之甲女（民國八十二年九月生）意願，Ｂ男分
別於九十五年九月四日晚及隔日晚之不詳時間，在其住處甲女房
間內，以其性器插入甲女下體為性侵害得逞各一次；Ａ男分別於
九十六年六月間某日晚及隔日晚十二時許，在其住處甲女房間內
，以其手指插入甲女下體為性侵害得逞各一次。因認被告二人涉
犯刑法第二百二十二條第一項第二款之加重強制性交罪嫌。經審
理結果，認為不能證明被告二人犯罪，因而維持第一審諭知無罪
之判決，駁回檢察官在第二審之上訴。固非無見。
惟查：(一)、證據之取捨、證明力之判斷及事實之認定，雖屬事實
審法院自由判斷之職權，但此項職權之行使，應受客觀存在之經
驗法則、論理法則所支配，方為適法，此觀刑事訴訟法第一百五
十五條第一項規定自明。又供述證據縱有先後不符或彼此歧異，
究竟何者為可採，法院本得斟酌各情，作合理之比較，依據經驗
與論理法則予以判斷，定其取捨。若其基本事實之陳述與真實性
無礙時，仍非不可採信，非謂一有不符或矛盾，即應認其全部均
為不可採納。原判決理由欄逐一記載甲女分別於警詢、第一審之
陳述，並指出其供述前後不符或彼此歧異之處（見原判決附件第
八至十二、十五至二十頁）。然甲女對於遭被告二人利用深夜熟
睡之際，上床或以手指或以性器性侵害得逞等基本事實之陳述，
始終一致。雖其就遭Ａ男、Ｂ男性侵之次數、過程或前後等細節
之指訴，前後有些微差異，然以案發當時正值夜間，甲女於熟睡
之際突遭Ａ男、Ｂ男分別上床強行撫摸後性侵，一時錯愕驚慌之
餘，事後是否尚能就被性侵害細節描述巨細靡遺，已不無疑問。
而甲女在夜深屋裏無人之際，突遭親人性侵而未敢作出激烈抗拒
，亦不違常理，其所稱「我沒有求救或反抗」、「我有翻身，沒
有反抗」等語，自有可能，殊難以甲女未有喊叫、求救行為即認
其所供不足採。況甲女於案發時（九十五年九月四日、九十六年
六月）係年僅十三歲餘之幼女，其陳述能力自不若成年人，而其
於案發後不久之警詢中（九十六年十一月六日）對於被告二人如
何以其手指或性器插入其陰道之情節，所述相當詳盡，雖其於第
一審九十八年四月三十日詰問時就Ａ男有無以手指插入其陰道內
改稱「不清楚」、「想不起來」、「因為時間太久了」等語，惟
其於第一審行詰問時，距案發時已有一年又十個月以上之久，對
於被害細節之陳述難免因時間久隔記憶模糊而有所遺漏或錯誤，
能否僅因甲女於第一審對於被害細節之描述，與其在警詢中所陳
略有出入，即全盤捨棄不採？況甲女於第一審審理時亦證稱：之
前二哥開庭的事情，媽媽有叫我，類似改口供或者是什麼（見一
審卷第一二一頁）。倘若無訛，能否以甲女於第一審之迴護之詞
，即為有利於被告二人之認定？猶有研求餘地。而依卷附測謊報
告書及測謊鑑定過程參考資料，Ａ男經檢察官囑託施以測謊，就
「本案你有摸被害人（甲女）的胸部？」、「本案你有用手指插
入被害人（甲女）的陰道？」二問題均答稱「沒有」，經測試結
果各呈不實反應，研判有說謊；Ｂ男雖依期前往但拒絕接受測謊
等情（見第八三三號偵查卷第二七至三六頁），與甲女指述Ａ男
有用手指插入其下體之情節似相符合。雖甲女至行政院衛生署台
東醫院檢查，診斷係「處女膜陳舊裂傷」，有該院受理疑似性侵
害事件驗傷診斷書在卷可佐（附於警卷密封袋）。然其診斷時間
為九十六年十一月七日，迄案發時日已有一段時間，已難印證，
但甲女年僅十四歲即有處女膜陳舊裂傷乙情則無疑；再參酌Ａ男
為甲女之繼父、Ｂ男為甲女同母異父之長兄，雙方共同生活於平
房屋中（見第八三三號偵查卷第三八至五二頁），關係應極親近
密切，倘甲女未曾遭被告等性侵害，以其純真稚齡，何致於杜撰
遭被告二人侵害之情節等情綜合觀之，甲女之指訴，是否全屬子
虛而不足採信，即非無斟酌餘地。究甲女於警詢及第一審所述何
者較為可信？其所述前後不一之原因為何？以上疑點攸關被告二
人刑責之認定，事實審法院基於發現真實及公平正義之維護，應
有加以調查明白之必要。原審未依職權斟酌各情，作合理之比較
，本於客觀存在之經驗與論理法則予以判斷，定其取捨，遽以甲
女前後所述未盡相符，即認甲女之陳述不足為不利於被告二人之
認定，其自由判斷職權之行使，非無違背證據法則之可議。(二)、
性侵害犯罪案件因具有隱密性，通常僅有加害人及被害人在場，
不免淪為各說各話之局面，倘被害人與加害人存有一定之親屬關
係，尤足令被害人陷入親情抉擇之兩難困境，因而出現先後陳述
不一致或矛盾的現象。被害人除生理上受到傷害外，心理層面上
所受之傷害亦匪淺，因而罹患「創傷後壓力症候群」或相關精神
、心理疾病之比例甚高，而具有其特殊性。為保護被害人並防止
性侵害事件之發生，性侵害犯罪防治法第六條規定，直轄市、縣
（市）主管機關應設性侵害防治中心，配置社工、警察、醫療及
其他相關專業人員，專責處理該條第一項包括「協助被害人心理
治療、輔導、緊急安置及提供法律服務」（第四款）等計八款規
定之事項。社工人員於案件發生初始，即介入包括舉發通報、陪
同醫療檢查、協助申請保護令、緊急庇護、心理諮商等被害人之
處遇措施，於偵審中復陪同被害人在場，並得陳述意見。倘社工
人員係就其所輔導個案經過之直接觀察及個人實際經驗為基礎所
為之書面或言詞陳述，即該當於證人之性質；至於經社工轉介由
具有精神科醫生、心理師、相關背景之學者或經驗豐富之臨床工
作者等心理衛生專業人員，就其參與被害人治療過程中有無出現
待證事實之反應或身心狀況（如創傷後壓力症候群等）所出具之
意見，則居於鑑定證人之列。凡此，自屬法定之證據方法，非不
得經由渠等之證述以供為判斷被害人陳述憑信性之補強證據，審
理事實之法院自應翔實調查，根究明白，為必要之說明，再綜核
全案證據資料，本於經驗法則以定其取捨，並將取捨證據及得心
證之理由於判決內詳予說明，始為適法。稽之卷內資料，本件甲
女係由台東縣政府社會局委託安置於財團法人天主教善牧社會福
利基金會，由社工人員江○紅緊急安置、安排心理諮商等情，有
該縣政府社會局社會工作員之婦幼安全個案匯總報告、個案轉介
安置函、終止委託安置函等件為憑（見一審卷末頁彌封證物袋）
。依該個案匯總報告，甲女於九十五年八、九月間遭性侵害後，
甲女始有說謊、逃學、逃家之非行（見警卷第一宗第三頁）。甲
女似有明顯之「創傷症狀」，且呈現亂倫事件中，相關關係人一
旦上法庭之矛盾情境。此由證人即甲女友人顏建行、劉○霞、蘇
○媛於第一審法院均結證稱：甲女曾向其等陳述遭受被告等性侵
害等情，可知甲女並非因害怕逃學、逃家之事遭受家長、老師嚴
厲管教，而於警方及學校教師尋獲時臨時杜撰上開被害情節甚明
。乃原判決未察，卻以甲女有上開逃學、逃家行為而遭受家長、
老師嚴厲管教始虛捏本件性侵情事（見原判決附件第十三頁末起
第五至一行、第二十頁第十四至十七行）？似有倒果為因之矛盾
。實情如何，為維護公平正義，仍有詳加調查之必要。原審對於
卷存上開證據恝置不問，悉未調查審認，亦未說明有何不足採取
之理由，僅憑甲女在原審更易前詞、前後供述不一、別無補強證
據等由，遽行判決，自難昭折服，併有應於審判期日調查之證據
未予調查及判決理由不備之違法。以上或為檢察官上訴意旨所指
摘，或為本院得依職權調查之事項，應認有撤銷原判決發回更審
之原因。
據上論結，應依刑事訴訟法第三百九十七條、第四百零一條，判
決如主文。
中    華    民    國  一○○  年    八    月   十七   日
                      最高法院刑事第五庭
                          審判長法官  洪  文  章  
                                法官  王  居  財  
                                法官  郭  毓  洲  
                                法官  韓  金  秀  
                                法官  沈  揚  仁  
本件正本證明與原本無異
                                      書  記  官  
中    華    民    國  一○○  年    八    月   十九   日
                                                      K